臺灣嘉義地方法院民事判決
110年度朴簡字第69號
原      告  新光產物保險股份有限公司

法定代理人  吳昕紘  
訴訟代理人  蘇尉愷  

            沈里麟  
被      告  吳金條  

            吳鍾順妹
共      同
訴訟代理人  顏伯奇律師
上列當事人間請求損害賠償事件，本院於民國110年12月22日言詞辯論終結，判決如下：                     
    主  文
被告應連帶給付原告新台幣（以下同）120萬8,370元，及自110 
年1 月9日起至清償日止，按年息5 ％計算之利息。
訴訟費用2萬0,998元由被告連帶負擔1萬2,599元，其餘由原告負
擔。
原告其餘之訴及假執行之聲請均駁回。
本判決原告勝訴部分得假執行。但被告如以120萬8,370元為原告
預供擔保，得免為假執行。
    事實及理由
一、原告主張：被告吳金條於108年10月26日09時00分許，無照
    騎乘車號000-000號車(下稱系爭機車），行經嘉義縣○○鄉○○
    村0000號往西100公尺處(產業道路上)無號誌交岔路口時，
    與當時騎乘機車之訴外人向建成發生擦撞，向建成經送醫急
    救後仍傷重不治死亡(下稱系爭事故)。系爭機車已向原告投
    保強制汽車責任保險，事故發生時尚在保險期間，經原告賠
    付向建成之繼承人向三郎等6人死亡給付200萬元及醫療費用
    13,950元，合計賠付2,013,950元。依強制險第6條及第9條
    之規定，被告吳鍾順妹為系爭機車之要保人，即與被告吳金
    條同為被保險人，事故發生時被告吳金條確為無照駕車肇事
    ，而被告二人為夫妻關係，夫妻一方名下之車輛，允許他方
    使用，衡諸常理，應屬常態，且被告吳鍾順妹對於其枕邊人
    未領有機車駕駛執照之事實，應有清楚之認悉，然對其機車
    鑰匙並未嚴加看管，且未禁止被告吳金條無照駕車，隨被告
    吳金條自由拿取鑰匙使用肇事車輛，足徵被告吳鍾順妹已默
    示同意被告吳金條使用系爭機車，已屬違反保護他人之法律
    之幫助行為，推定其有過失，被告二人共同行為對於向建成
    之死亡結果間，有相當因果關係，被告二人應負連帶賠償責
    任。又原告已依保險契約理賠受害人家屬上開金額，爰依強
    制險第29條第1項第5款保險代位之規定及民法第184條、第1
    85條之共同侵權行為法律關係，提起本件訴訟等語。並聲明
    ：被告應連帶給付原告2,013,950元，及自支付命令送達翌
    日起至清償日止，按週年利率百分之5計算之利息。
二、被告均以：
(一)被告吳鍾順妹乃強制險之要保人，固屬被保險人，然其並非
　　本件車禍肇事者，自無違反道路交通管理處罰條例第二十一
　　條或第二十一條之一規定而駕車，無須負起賠償責任。且被
    告吳金條當天早晨使用該機車，被告吳鍾順妹尚在就寢均不
    知悉，自無交付該車輛之情，尚難認為有「經該要保人同意
    使用或管理被保險汽車之人」情事，而被告吳金條非被保險
    人身分，原告自非可依強制險第29條第1項第5款之規定請求
    。　　
(二)按所謂默示之意思表示，係指依表意人之舉動或其他情事，
    足以間接推知其效果意思者而言，若單純之沉默，則除有特
    別情事，依社會觀念可認為一定意思表示者外，不得謂為默
    示之意思表示，最高法院著有29年上字第762號判例足參，
    申如之，倘表意人僅有單純沈默，而未有特別情事認為一定
    意思表示，尚難認已成立默示意思表示。肇事當天，在房間
    睡覺之被告吳鍾順妹無從查知被告吳金條騎車外出，該車輛
    鑰匙並非置放客廳給任何人使用，該鑰匙均由被告吳鍾順妹
    自行保管，故自無任何「舉動」可供推知被告吳鍾順妹有默
    示同意，且熟睡之被告吳鍾順妹，亦法從眼睛看到，甚至不
    構成單純沉默。
(三)本件死者向建成應負起七成責任，因向建成車禍前有飲酒且
    未配帶安全帽，若向建成當時配戴安全帽，不會發生死亡結
    果，故本件向建成之死亡結果與本件車禍無因果關係，或就
    死亡結果，向建成應負起七成之過失比例責任。尤其向建成
    主要傷勢位在頭部，足認向建成於系爭事故發生時未戴安全
    帽，就損害之擴大，亦與有過失。
(四)另被告前與向建成之家屬達成100萬元和解，依過失相抵計
    算之金額，應予扣除。且系爭事故發生後，被告吳金條受有
    頭部外傷、背部挫傷之傷勢，支出醫療費912元及就診車資4
    00元，並因該傷勢影響生活、工作運作，受有精神上之痛苦
    ，請求10萬元之慰撫金，故被告吳金條主張合計其受損金額
    101,312元應與本件原告請求金額抵銷之等語，並聲明：⑴原
    告之訴駁回。⑵如受不利之判決，被告願供擔保請准宣告免
    為假執行。 　　
三、本院之判斷：
(一)本件原告主張，被告吳鍾順妹與被告吳金條為夫妻關係，被
    告吳鍾順妹知悉被告吳金條未考領適當駕駛執照，仍由被告
    吳金條自由拿取鑰匙使用系爭機車，足認被告吳鍾順妹已默
    示同意被告吳金條使用系爭機車，致肇系爭事故，已屬違反
    保護他人法律之幫助行為推定被告吳鍾順妹為有過失，渠等
    二人應負連帶賠償責任等情，為被告二人所否認，並以前詞
    置辯。惟按，事實有常態與變態之分，其主張常態事實者無
    庸負舉證責任；反之，主張變態事實者，則須就其所主張之
    事實負舉證責任。共同生活之夫妻，夫妻一方名下之自用小
    客車允許他方使用，衡諸情理，應屬常態，不允許他方使用
    ，方為變態（最高法院106年度台上字第1870號民事判決意
    指參照）。本件被告二人為夫妻關係，並同設籍一處，依前
    開判決意旨，被告吳鍾順妹名下之系爭機車允許被告吳金條
    使用始為常態事實，被告抗辯吳金條未獲吳鍾順妹同意擅自
    騎乘系爭機車外出乃為變態事實，被告就此抗辯始終未能舉
    證以實其說，已難認為有理由。況被告吳鍾順妹、吳金條經
    本院隔離詢問，分別自承有共用彼此車輛之事實，詳細詢答
    如下：「法官問：之前是否有偷騎你太太的車？被告吳金條
    ：以前有騎過我太太的車，但是我買電車之後就沒有騎她的
    車了。」、「法官問：你之前曾經跟你太太借車來騎過？被
    告吳金條：沒有。」、「法官問：你剛剛不是說曾經跟你太
    太借車來騎過？被告吳金條：這不說是借，就她不在，我車
    子騎了就出去了。」、「法官問：妳那台機車是作何使用？
    被告吳鍾順妹：買菜，還有代步用，因為我的腳酸，一定要
    有摩托車，有時候我也有騎電車。」、「法官問：電車是誰
    的？被告吳鍾順妹：買給吳金條使用的。」、「法官問：妳
    騎他電車出去有跟他借嗎？被告吳鍾順妹：那個不是借啦，
    那個是共用，騎機車還要花油錢，騎電車比較方便。」（參
    見本院卷第229至239頁）。據上，原告主張被告吳金條於系
    爭事故騎乘系爭機車，係出自車主即被告吳鍾順妹之默示同
    意，可以認定。　　　　　　
(二)按被保險人有違反道路交通管理處罰條例第21條或第21條之
    1 規定而駕車（其中第21條第1 項第1 款指未領有駕駛執照
    而駕駛小型車或機車之情形），致被保險汽車發生汽車交通
    事故者，保險人仍應依本法規定負保險給付之責。但得在給
    付金額範圍內，代位行使請求權人對被保險人之請求權。此
    觀之強制汽車責任保險法第29條第1 項第5 款規定自明。次
    按因故意或過失，不法侵害他人之權利者，負損害賠償責任
    ；違反保護他人之法律，致生損害於他人者，負賠償責任。
    但能證明其行為無過失者，不在此限。數人共同不法侵害他
    人之權利者，連帶負損害賠償責任，民法第184 條第1 項前
    段、第2 項、第185 條第1 項前段分別定有明文。被告吳鍾
    順妹將系爭機車借予無駕駛執照之被告吳金條騎乘而肇事，
    係違反保護他人之法律，致侵害原告之權利，故原告主張被
    告吳鍾順妹應與被告吳金條負連帶賠償責任，尚非無據，應
    堪採憑。
(三)至被告雖辯稱其就本件交通事故已與死者向建成之家屬達成
    100萬元和解，應予扣除云云，惟觀諸劉慧敏與被告陳甘梅
    於另案即臺灣嘉義地方法院110 年度朴簡調字第49號侵權行
    為損害賠償事件成立之調解內容係被告吳金條願給付向建成
    家屬100萬元（不含強制險）乙情可知，被告吳金條與向建
    成家屬達成和解之金額並不包含強制責任保險保險給付部分
    ，則被告抗辯已與向建成家屬和解，故於原告本件請求之金
    額中應予扣除云云，即屬無據，不足採憑。
(四)按行經無號誌之交岔路口，均應減速慢行，作隨時停車之準
    備；行至無號誌之交岔路口，轉彎車應暫停讓直行車先行，
    道路交通安全規則第93條第1項第2款及102條第1項第2款定
    有明文。查被告吳金條係成年人且具有一定智識程度及社會
    經驗，是其於騎乘普通重型機車車時，自應遵守上述規定，
    且上開現場照片可知，當時天氣晴、日間自然光線、柏油路
    面、乾燥、無缺陷、無障礙物、視距良好，並無不能注意之
    情事，被告行經無號誌之交岔路口，未減速慢行，作隨時停
    車之準備及轉彎車未暫停讓直行車先行因而肇事，致被害人
    因而死亡，足見被告於本件車禍確有違反上述交通規則，而
    有過失甚明，交通部公路總局嘉義區監理所嘉雲區車輛行車
    事故鑑定會鑑定意見書及交通部公路總局109年10月28日路
    覆字第1090127858A號函（見相字卷第48頁至第49頁，本院
    刑事卷第195頁）亦同本院之見解。至被害人向建成亦未遵
    守行經無號誌之交岔路口，均應減速慢行，作隨時停車之準
    備及未配戴安全帽之規定，亦有過失，且衡酌本件被害人為
    直行車享有路權，故被告為肇事之主因、被害人為肇事之次
    因。本院審酌被告吳金條、死者向建成就本件事故發生之原
    因力強弱與過程之輕重程度，及個別應負之注意義務情節等
    一切情狀，認為死者向建成與被告吳金條對本件車禍事故之
    發生各應負40%、60%之過失責任，爰減免被告40% 之賠償金
    額。依此計算，原告得請求被告二人連帶賠償之金額為120
    萬8,370元【計算式：201萬3,950元×60%＝120萬8,370元,元
    以下四捨五入】。
(五)再按二人互負債務，而其給付種類相同，並均屆清償期者，
    各得以其債務，與他方之債務，互為抵銷，民法第334條第1
     項前段定有明文。然民法第334 條所稱之抵銷，係以二人
    互負債務，而其給付種類相同並均屆清償期者為要件，故得
    供債務人抵銷之債權，須為對於自己債權人之債權，而不得
    以對於他人之債權，對於債權人為抵銷（最高法院49年台上
    字第125號判決意旨參照）。查被告吳金條雖主張系爭事故
    受傷，因而支出醫療費用912元、就診車資400元，並受有精
    神上之痛苦，請求慰撫金10萬元，總計得請求10萬1,312元
    額與應賠償原告之金額抵銷云云，然上開損害係因訴外人向
    建成之不當駕駛行為所致，原告顯非造成損害之行為人，自
    難認原告就上開損害負有損害賠償責任，則被告上開抵銷主
    張，難認可採。
(六)又給付無確定期限者，債務人於債權人得請求給付時，經其
    催告而未為給付，自受催告時起，負遲延責任；其經債權人
    起訴而送達訴狀，或依督促程序送達支付命令，或為其他相
    類之行為者，與催告有同一之效力；又遲延之債務，以支付
    金錢為標的者，債權人得請求依法定利率計算之遲延利息；
    又應付利息之債務，其利率未經約定，亦無法律可據者，週
    年利率為百分之五，民法第229 條第2 項、第233 條第1 項
    前段、第203 條分別定有明文。查本件請求被告給付侵權行
    為損害賠償事件，未經原告舉證證明定有期限，應認屬未定
    期限債務，依上開規定，被告應自受催告時起始負遲延責任
    ，而本件支付命令，業於110 年1月8日送達於被告二人，此
    有送達證書附卷可參，是原告就上揭所得請求之金額，尚得
    請求自支付命令送達之翌日即110 年1 月9日起至清償日止
    ，按年息5 ％計算之利息，此係依民法第229 條第2 項、第2
    33 條第1 項前段、第203 條規定債務人所應負之法定遲延
    利息，與原告依保險法規定代為行使之侵權行為損害賠償債
    權各有其請求之基礎。從而，原告依依保險代位及侵權行為
    之法律關係，請求被告連帶給付120萬8,370元，及自110 年
    1 月9日起至清償日止，按年息5 ％計算之利息，為有理由，
    應予准許；逾此部分之請求，為無理由，應予駁回。
四、本件事證已臻明確，兩造其餘主張、攻擊防禦方法及所提證
    據，核與判決結果均不生影響，毋庸逐一論述。
五、本件原告勝訴部分，係就民事訴訟法第427 條第1 項訴訟適
　　用簡易程序所為被告敗訴之判決，依同法第389 條第1 項第
　　3 款規定，應依職權宣告假執行。至於原告敗訴部分，假執
    行聲請失所附麗，應予駁回。另本院依同法第392條第2項之
    規定，依聲請宣告被告得預供擔保，免為假執行。 
六、訴訟費用負擔之依據：民事訴訟法第79條。
中　　華　　民　　國　　110 　年 　　1　　月　 19　　日
                  臺灣嘉義地方法院朴子簡易庭
                                  法　官　陳思睿
以上正本係照原本作成。
如對本判決上訴，須於判決送達後20日內向本庭（嘉義市文化路
308之1號）提出上訴狀（均須按他造當事人之人數附繕本）。如
委任律師提起上訴者，應一併繳納上訴審裁判費。
中　　華　　民　　國　　110 　年　　 1　　月　　19　　日
                                  書記官  黃士祐